【裁判字號】    98,交聲,742
【裁判日期】    990111
【裁判案由】    違反道路交通管理處罰條例聲明異議
【裁判全文】
臺灣新竹地方法院交通事件裁定         98年度交聲字第742號
原處分機關  交通部公路總局新竹區監理所
異  議  人  甲○○
即受處分人
上列受處分人因違反道路交通管理處罰條例案件，對於交通部公
路總局新竹區監理所新竹市監理站民國98年9 月24日竹監自字第
裁50－E00000000 號違反道路交通管理事件裁決書，聲明異議，
本院裁定如下：
    主  文
原處分關於吊扣駕駛執照部分撤銷。
上開撤銷部分，應吊扣小型車普通駕駛執照拾貳個月。
其餘異議駁回。
    理  由
一、原處分意旨略以：異議人即受處分人甲○○駕駛車牌號碼32
    99－RV號自用小客車於民國98年7 月3 日下午5 時許，行經
    新竹縣芎林鄉福林加油站時，因有「汽車駕駛人，駕駛汽車
    經測試檢定酒精濃度超過規定標準」之行為，為新竹縣警察
    局橫山分局秀湖派出所員警當場舉發，並掣開竹縣警交字第
    E00000000 號舉發違反道路交通管理事件通知單（下稱舉發
    單）。嗣異議人於應到案日期（98年7 月18日）後之98年8
    月21日始向原處分機關提出陳述，原處分機關仍認其有前揭
    違規行為且已逾應到案期限，乃依道路交通管理處罰條例第
    35 條 第1 項第1 款、第24條第1 項第2 款（裁決書漏載第
    1 項第2 款）、違反道路交通管理事件統一裁罰基準及處理
    細則第43條、第44條及第67條之規定，於98年9 月24日以竹
    監自字第裁50－E00000000 號裁決書裁處異議人罰鍰新臺幣
    （下同）49, 500 元（罰鍰併法院判決56,000元），吊扣駕
    駛執照12個月，並應參加道路安全講習。
二、異議意旨略以：
（一）、異議人於98年7 月3 日17時駕駛車號3299－RV號自小客
        車，行駛於新竹縣芎林鄉福林加油站時因酒後駕車被警
        查獲，異議人提起申訴，處分機關交通部公路總局新竹
        區監理所新竹市監理站審查結果，仍罰鍰49,500元整並
        吊扣異議人駕駛執照12個月之處分，有卷附交通部公路
        總局新竹區監理所新竹市監理站98年9 月24日竹監自字
        第裁50－E00000000 號裁決書可稽。
（二）、按94年2 月5 日公布、95年2 月5 日施行之行政罰法第
        26條規定：「一行為同時觸犯刑事法律及違反行政法上
        之意義規定者，依刑事法律處罰之。但其行為應處以其
        他種類行政罰或得沒入之物而未經法院宣告沒收者，亦
        得裁處之。前項行為如經不起訴處分或為無罪、免訴、
        不受理、不付審理之裁判確定者，得依違反行政法上義
        務規定裁處之。」。又「其他種類行政罰」，係指違反
        行政法上之義務而應受裁罰性之不利處分，依行政罰法
        第2條 規定，包括吊扣證照處分。探究上開規定之立法
        目的，依行為同時觸犯刑事法律及違反行政法上義務規
        定時，由於刑罰與行政罰同屬對於不法行為之制裁，而
        刑罰之懲罰作用較強，故依刑事法律處罰即足資警惕時
        ，並無一事二罰再處行政罰之必要，且刑事法律處罰，
        由司法機關依法定程序為之，較符合正當法律秩序，應
        予優先適用；惟罰鍰以外之沒入或其他種類行政罰，因
        兼具維護公共秩序之作用，為達行政目的，行政機關得
        併予裁處。是汽車駕駛人經測試檢定酒精濃度超過規定
        標準之行為，如同時涉犯刑法第185 條之3 公共危險罪
        嫌，依上開行政罰法第26條第1 項規定，道路交通主管
        處罰機關除得依該條項但書規定處以其他種類行政罰外
        ，應由地方法院檢察署依刑事案件程序處理，嗣後如無
        行政罰法第26條第2 項所規定之經不起訴處分或為無罪
        、免訴、不受理、不付審理之裁判確定等事由，即不得
        依道路交通管理處罰條例第35條第1 項第1 款規定裁處
        行為人罰鍰之行政罰。
（三）、按94年12月14日修正前之道路交通管理處罰條例第68條
        固明定：「汽車駕駛人，因違反本條例及道路交通安全
        規則之規定，受吊扣或吊銷駕駛執照處分時，吊扣或吊
        銷其持有各級車類之駕駛執照。」，惟該條文業經修正
        為「汽車駕駛人，因違反本條例及道路交通安全規則之
        規定，受吊銷駕駛執照處分時，吊銷其持有各級車類之
        駕駛執照。」此一條文修正理由略以：「原條文將違法
        或違規駕駛人所持有各級車類之駕駛執照一併吊扣或吊
        銷，失之過酷，影響人民工作及生活甚鉅，爰修正之」
        ，此新修正條文，業於94年12月14日修正公布並於95年
        3 月1 日起施行。該最後通過之修正條文係將道路交通
        管理處罰條例第68條原有條文中之「吊扣或」三字刪除
        ，則參照上開立法理由及立法經過，依修正後之條文，
        上開規定受「吊銷駕照」處分者，仍維持吊銷駕駛人持
        有之各級車類之駕駛執照，至於受「吊扣駕照」處分者
        ，則僅「吊扣」其違法或違規當時所駕駛之車輛之駕駛
        執照，不再吊扣其持有之各級車類駕駛執照，合先敘明
        。
（四）、本件異議人於98年7 月3 日違規時，上開新修正之道路
        交通管理處罰條例第68條業已生效施行，自應適用修正
        後之規定，僅吊扣違規當時所駕駛車輛之駕駛執照，不
        再吊扣其持有與駕駛違規車輛無關之其他各級車類之駕
        駛執照。是以，本件異議人違規時既係駕駛自用小客車
        ，其依法所受之處分應為限制其駕駛自用小客車之權利
        ，而應吊扣其自用小客車駕駛執照，始符修正後該條例
        第68條規定之意旨。再者，行政行為，採取之方法所造
        成之損害不得與欲達成目的之利益顯失均衡，行政程序
        法第7 條第3 款定有明文及行政罰法第18條規定意旨可
        資參照，而異議人無自用小客車之駕駛執照可供吊扣時
        ，吊扣其職業小客貨車駕駛執照以代之，雖可達成限制
        駕駛人繼續駕駛該級車類行使之目的，惟亦同時造成限
        制駕駛人繼續駕駛職業小客貨車或其他較低等車類行使
        之結果，所造成之損害（異議人喪失繼續駕駛職業小客
        貨車之權利）與已欲達成目的之利益顯失均衡，是否妥
        適，亦值斟酌。況依前開所述修正後即本件行為時之新
        法，已將「吊扣」各級車類之連坐規定刪除，參諸前揭
        說明，裁決機關自不能逕行處分掉扣異議人所屬其他車
        種之職業小客貨車駕駛執照，則原處分機關以異議人無
        自用小客車駕駛執照可供吊扣，而逕行吊扣其職業小客
        貨車駕駛執照，顯已逾越修正後道路交通管理處罰條例
        第68條之規範意涵及範圍。
（五）、綜上所述，本件異議人「汽車駕駛人酒精濃度超過規定
        標準」之行為，經臺灣新竹地方法院判決處以刑法第18
        5 條之3 公共危險罪，量處5 萬元罰金，案號為98年度
        竹東交簡字第225 號。為此，交通部公路總局新竹區監
        理所新竹市監理站98年9 月24日竹監自字第裁50－E000
        0 0000號裁決書所為之處分顯有錯誤，為此狀請鈞院撤
        銷原處分云云。
三、按汽車駕駛人飲用酒類或其他類似物後其吐氣所含酒精濃度
    超過每公升0.25毫克或血液中酒精濃度超過百分之0.05以上
    者，不得駕車；又汽車駕駛人，駕駛汽車經測試檢定有酒精
    濃度超過規定標準者，處15,000元以上60,000元以下罰鍰，
    並當場移置保管該汽車及吊扣其駕駛執照一年；再汽車駕駛
    人有第35條第1 項規定之情形者，應接受道路交通安全講習
    ，道路交通安全規則第114 條第2 款、道路交通管理處罰條
    例第35條第1 項第1 款及第24條第1 項第2 款分別定有明文
    。次按受處分人，不服第8 條主管機關所為之處罰，得於接
    到裁決書之翌日起20日內，向管轄地方法院聲明異議；又交
    通法庭認為聲明異議無理由者，應以裁定駁回之，道路交通
    管理處罰條例第87條第1 項、道路交通案件處理辦法第19條
    亦分別定有明文。
四、本件酒後駕車係屬一違規行為，故吊扣駕駛執照、罰鍰處分
    與施以道路交通安全講習部分無從區分，異議人雖未就道路
    交通安全講習部分提出異議，應認為聲明異議效力之所及（
    見台灣高等法院暨所屬法院98年法律座談會刑事類提案第23
    號審查意見），本院自得併為審酌，合先敘明。
五、經查：
（一）、關於吊扣駕駛執照部分：
    １、按道路交通管理處罰條例第35條第1 項僅規定「吊扣其
        駕駛執照一年」，並未明定其駕駛執照之種類，則有關
        吊扣、吊銷駕駛執照處分效力與執行方式之法令依據，
        當係依據道路交通管理處罰條例第68條規定。又按道路
        交通管理處罰條例第68條係於94年12月14日經總統以華
        總一義字第09400199321 號令修正公布，95年2 月27日
        經行政院以行政院院臺交字第0950082898號令核定自95
        年3 月1 日施行，修正前之道路交通管理處罰條例第68
        條規定：「汽車駕駛人，因違反本條例及道路交通安全
        規則之規定，受吊扣或吊銷駕駛執照處分時，吊扣或吊
        銷其持有各級車類之駕駛執照」，而修正後之道路交通
        管理處罰條例第68條規定：「汽車駕駛人，因違反本條
        例及道路交通安全規則之規定，受吊銷駕駛執照處分時
        ，吊銷其持有各級車類之駕駛執照」，查該條文修正前
        ，其原提案修正條文為：「汽、機車駕駛人，因違反本
        條例及道路交通安全規則之規定，受吊扣或吊銷駕駛執
        照處分時，吊扣或吊銷其違法或違規當時所駕駛車輛之
        駕駛執照」，其立法理由略以：「原條文將違法或違規
        駕駛人所持有各級車類之駕駛執照一併吊扣或吊銷，失
        之過酷，影響人民工作及生活甚鉅，爰修正之」等語，
        是以其立法意旨在於違規行為對道路交通秩序之維持及
        道路交通安全已生較大之影響，故規定吊扣或吊銷其持
        有各級車類之駕駛執照，以限制其繼續駕車行駛道路之
        權利，其係屬駕駛行為之限制，並不因所持駕駛執照種
        類不同而有所差異。則參照上開立法理由及立法經過，
        依修正後之條文，按上開規定受「吊銷駕照」處分者，
        仍維持吊銷其持有各級車類之駕駛執照，至於受「吊扣
        駕照」處分者，則僅「吊扣」其違法或違規當時所駕駛
        車輛之駕駛執照，不再吊扣其持有各級車類之駕駛執照
        ，此觀之立法理由及立法經過至明。是依現行道路交通
        管理處罰條例，已無得吊扣駕駛人所持有他級駕駛執照
        之依據存在。又行政行為，採取之方法所造成之損害不
        得與欲達成目的之利益顯失均衡，行政程序法第7 條第
        3 款定有明文及行政罰法第18條意旨可參。查裁決機關
        於本件異議人無小型車普通駕照可供吊扣時，吊扣其小
        型車職業駕照以代之，雖可達成限制駕駛人繼續駕駛自
        用小型車行駛之目的，惟亦同時造成限制駕駛人繼續駕
        駛職業小客貨車之結果，所造成之損害（異議人喪失繼
        續駕駛職業小客貨車之權利）已與欲達成目的（限制異
        議人駕駛自用小客車，以預防酒後駕駛自用小客車所造
        成之危險）之利益顯失均衡。再行政行為，非有正當理
        由，不得為差別待遇，行政程序法第6 條亦有明文。從
        而，異議人雖無小型車普通駕駛執照，而擁有小型車職
        業駕駛執照，其於酒後駕駛自用小客車時，所造成用路
        安全之危險性，與僅擁有小型車普通駕駛執照者所造成
        之危險性並無任何不同，惟一般擁有小型車普通駕駛執
        照者，於酒後駕車時，僅吊扣其小型車普通駕駛資格，
        而本件異議人卻須剝奪其職業駕駛資格，顯然係就相同
        案件為不同之處理。是處分機關裁處異議人「吊扣駕駛
        執照12 個 月」部分，顯然違反行政法上處罰法定原則
        、不當聯結禁止原則、比例原則、平等原則，而有得為
        撤銷之原因。又異議人之違規行為係發生於98年7 月3
        日，自應依修正後之道路交通管理處罰條例第68條裁處
        ，而修正後道路交通管理處罰條例第68條之規定，既將
        「吊扣」等字刪除，是依前開說明，駕駛人受吊扣駕駛
        執照處分時，不再吊扣其持有各級車類之駕駛執照，故
        原處分機關於作成吊扣駕駛執照處分時，應就行為人所
        應吊扣之駕駛執照種類予以限定，始符合依法行政原則
        。是依前述異議人依法所受之處分應為限制其駕駛自用
        小客車之權利，而異議人持有之駕駛執照為職業小型車
        駕駛執照，且其亦未領有小型車普通駕駛執照等情，此
        為異議人陳述在卷，是若原處分機關因異議人無小型車
        普通駕駛執照可供吊扣，而逕行吊扣異議人之小型車職
        業駕駛執照，此舉顯已逾越修正後道路交通管理處罰條
        例第68條之規範意涵及範圍，同時將剝奪異議人駕駛職
        業小客貨車之權利，原處分機關此部分之裁決，即有違
        誤，自應由本院撤銷原處分關於吊扣汽車駕駛執照12個
        月部分，並就撤銷部分改諭知如主文第2 項所示之處罰
        。
    ２、另公路機關實務上因採行一人一照原則，致僅持有小型
        車職業駕駛執照之駕駛人，因駕駛自用小客車違規，而
        須吊扣小型車普通駕駛執照時，產生技術層面之困難，
        惟此技術層面問題，實難據以為原處分適法之理由，併
        此敘明（臺灣高等法院98年度交抗字第24號、第1563號
        、第1999號、第2192號裁定意旨參照）。至於爾後在執
        行層面，究應由監理單位於異議人之「小型車職業駕駛
        執照」上註記自何時起執行該吊扣「小型車普通駕駛執
        照」12個月之權利？或由監理單位再研究重新製發一張
        駕駛執照，其內表示已經考領之各級駕照，若於酒後駕
        駛之違規時，處分內容可顯示吊扣之駕駛執照種類？如
        在「小型車職業駕駛執照」內註記得以辨識駕駛人受處
        分情形之方法，以達規範異議人12個月內不得駕駛自用
        小客車之目的，此均屬監理單位執行吊扣駕駛執照之技
        術問題，殊不得以執行之困難，而置依法行政原則、比
        例原則與立法修正通過之條文不予遵守適用，附此敘明
        。
（二）、關於罰鍰49,500元部分：
    １、按94年2 月5 日公布，於95年2 月5 日施行之行政罰法
        第26 條 規定：「一行為同時觸犯刑事法律及違反行政
        法上義務規定者，依刑事法律處罰之。但其行為應處以
        其他種類行政罰或得沒入之物而未經法院宣告沒收者，
        亦得裁處之。前項行為如經不起訴處分或為無罪、免訴
        、不受理、不付審理之裁判確定者，得依違反行政法上
        義務規定裁處之。」即所謂一事不二罰原則，究其立法
        理由，一行為同時觸犯刑事法律及違反行政法上義務規
        定時，由於刑罰與行政罰同屬對不法行為之制裁，而刑
        罰之懲罰作用較強，故在處罰目的相同且處罰方式相同
        時，若依刑事法律處罰，即足資警惕時，實無一事二罰
        再處行政罰之必要；且刑事法律處罰，由法院依法定程
        序為之，較符合正當法律秩序，應予優先適用，故同時
        觸犯刑事法律及違反行政法上義務規定之行為，行政機
        關得否科以與刑罰相類之行政罰處罰，端視該行為之刑
        事訴追或審判程序終局結果而定，在刑事訴追、審判程
        序尚未終局確定前，行政機關自不得逕予裁罰；至於罰
        鍰以外之沒入或其他種類行政罰，因兼具維護公共秩序
        之作用，為達行政目的，行政機關仍得併予裁處。而道
        路交通管理處罰條例第35條第8 項針對酒後駕車之汽車
        駕駛人同時觸犯刑法第185 條之3 之公共危險罪及違反
        道路交通管理處罰條例第35條第1 項第1 款之規定者，
        業規定：「前項汽車駕駛人，經裁判確定處以罰金低於
        本條例第92 條 第3 項所訂最低罰鍰基準規定者，應依
        本條例裁決繳納不足最低罰鍰之部分。」，旨在排除酒
        後駕車之行為人接受刑事裁判後，若僅科處罰金，而罰
        金數額低於道路交通管理處罰條例第92條所定最低裁罰
        基準（即違反道路交通管理事件統一裁罰基準表所定小
        型車駕駛人呼氣酒精濃度每公升0.65毫克，最低裁罰標
        準為49,500元），顯失事理之平之情形，反面言之，若
        汽車駕駛人業已依上開規定受刑事罰金之處罰，且數額
        高於上述最低罰鍰基準者，即不得再依道路交通管理處
        罰條例第35條第1 項第1 款規定，裁處行為人罰鍰。
    ２、查本件異議人即受處分人，甲○○於98年7 月3 日中午
        12 時 許，在新竹市南寮漁港某餐廳飲用啤酒半瓶後，
        明知酒後吐氣所含酒精成分超過每公升0.25毫克以上者
        不得駕車，且其反應趨緩，已至不能安全駕駛動力交通
        工具之程度，竟仍執意於同日下午1 時30分許，駕駛車
        牌號碼3299－RV號自小客車，離開上址返家，嗣於同日
        下午2 時40分許，行經新竹縣芎林鄉○○村○○路福林
        加油站前，因酒後駕駛判斷力欠佳，不慎撞及同向在前
        因紅燈暫停、由林正雄駕駛之車號KV－3919號自小客車
        ，甲○○雖表示要帶林正雄一同至修車廠，然卻加速駛
        離現場，林正雄將3299－RV之車號記下後，報警處理，
        經警循線查悉駕駛人為甲○○，並通知其到案說明，經
        於同日下午4 時11分在新竹縣政府警察局橫山分局秀湖
        派出所內測得甲○○之呼氣酒精濃度達每公升0.65毫克
        ，，已逾規定不得駕駛車輛之濃度標準，乃依法掣單舉
        發違規，而異議人同一酒後駕車之行為，因同時觸犯刑
        法第185 條之3 之酒後不能安全駕駛動力交通工具而仍
        駕駛罪，經本院於98年8 月13日以98年度竹東交簡字第
        225 號刑事簡易判決判處罰金新台幣56,000元確定，有
        本院刑事判決1 份及台灣高等法院被告前案紀錄表各1
        份在卷可參（見本院卷第21頁、29頁）存卷可參，已達
        道路交通管理處罰條例第92條第3 項所定最低罰鍰基準
        之規定，依上揭一事不二罰原則，原處分機關即不得再
        依道路交通管理處罰條例第35條第1 項第1 款規定，裁
        處行為人罰鍰。而裁決書處罰主文所列「（罰鍰併法院
        判決新臺幣5 萬6 千元）」之註記，係該案行政罰鍰併
        刑事罰金而不予處罰之意，原處分機關就罰鍰部分即予
        以不罰之裁決；另裁決書處罰主文僅就處罰條例之罰鍰
        金額註記於裁決書，並不會予以裁罰及執行，此有交通
        部公路總局新竹區監理所98年11月20日竹監自字第0980
        018615號函、98年11月27日竹監自字第0981005986號函
        附卷可稽（見本院卷第26、28頁），是原處分機關就罰
        鍰部分既予以不罰之裁決，該部分主文僅係註記而不予
        處罰之意，異議人此部份之異議，顯係就裁決書此部份
        主文有所誤解，自無理由，應予駁回。
（三）、至施以道安講習部分，揆諸前揭說明，既屬達成遏止酒
        後駕車之不法行為，維護道路交通用路權人之安全法益
        等行政目的所必要之不利處分，縱異議人因同一酒後駕
        車行為涉犯公共危險罪嫌而受刑事訴追，依行政罰法第
        26條第1 項但書之規定，仍得裁處之，不受同條項前段
        「一事不二罰」原則之拘束，原處分機關此部分之裁處
        ，尚無違誤。
六、準上，異議人確有於上開時、地，因酒後駕駛自用小客車，
    經測試呼氣中酒精濃度超過規定標準之違規行為，遭原處分
    機關裁處吊扣異議人「駕駛執照」，且於執行時實際吊扣異
    議人之「小型車職業駕駛執照」部分，核與道路交通管理處
    罰條例第68條修正規定不符，因有可議之處，應予撤銷，並
    就撤銷部分改諭知如主文第2 項所示之處罰；另原處分機關
    依道路交通管理處罰條例第24條第1 項第2 款之規定，裁處
    異議人施以道路交通安全講習之其他種類行政裁罰部分，於
    法有據，尚無違誤，異議人此部分異議為無理由，應予駁回
    ；又原處分機關就罰鍰部分不予處罰，僅於裁決書主文為註
    記，異議人乃因誤解裁決書此部份主文而聲明異議，顯無理
    由，亦應予以駁回。
七、據上論斷，應依道路交通案件處理辦法第19條、第20條前段
    ，裁定如主文。
中    華    民    國    99    年    1     月    11    日
                    交通法庭法  官   黃惠玲
以上正本證明與原本無異。
如不服本裁定，應於裁定送達後5日內向本院提出抗告狀。
中    華    民    國    99    年    1     月    11    日
                            書記官   張懿中

司法院資訊處製作；財團法人民間司法改革基金會備份。
